臺灣高等法院民事判決
109年度建上字第61號
上訴人即附
帶被上訴人  宏偉工程顧問有限公司

法定代理人  周正    
訴訟代理人  謝易達律師
            蔡宗釗律師
被上訴人即
附帶上訴人  和鎂工程顧問有限公司


法定代理人  李明聰  
訴訟代理人  朱俊銘律師
上列當事人間請求給付工程款等事件，上訴人對於中華民國109
年6月19日臺灣臺北地方法院108年度建字第88號第一審判決提起
上訴，被上訴人並為附帶上訴，本院於110年6月23日言詞辯論終
結，判決如下：
    主      文
原判決關於命上訴人給付超過新臺幣貳佰壹拾柒萬貳仟捌佰貳拾
陸元，及其中新臺幣壹佰零陸萬捌仟玖佰玖拾元自民國一0五年
十二月三十一日起，其中新臺幣壹佰壹拾萬參仟捌佰參拾陸元自
民國一0七年十一月二十九日起，均至清償日止，按週年利率百
分之五計算之利息部分，及該部分假執行之宣告，暨命上訴人負
擔訴訟費用之裁判均廢棄。
上開廢棄部分，被上訴人在第一審之訴及假執行之聲請均駁回。
上訴人其餘上訴駁回。
被上訴人之附帶上訴駁回。
第一審訴訟費用關於命上訴人負擔部分、第二審訴訟費用關於上
訴部分，由被上訴人負擔百分之四十，餘由上訴人負擔，第二審
訴訟費用關於附帶上訴部分，由被上訴人負擔。
    事實及理由
一、被上訴人即附帶上訴人（下稱被上訴人）主張：上訴人即附
    帶被上訴人（下稱上訴人）承攬台灣電力股份有限公司台北
    供電區營業處(下稱業主台電公司)之「345KV輸電鐵塔基礎
    環境因素安全評估、鑽探及追蹤監測等工程」(下稱系爭工
    程)後，於民國104年5月間，將系爭工程轉予伊承攬，兩造
    並簽訂合約書(下稱系爭契約)，約定工程總價為新臺幣(下
    同)1,200萬元（未稅），實作實算，工程範圍包含鐵塔鑽探
    60座(每座40M*2孔）、傾斜管埋設、岩心箱拍照、岩心試體
    取樣及地質鑽探紀錄表(下合稱系爭鑽探工程)、邊坡穩定分
    析（不含測量）、補強設計（下合稱系爭邊坡穩定分析及補
    強設計工程）等。詎上訴人於伊完成第一階段系爭鑽探工程
    後，僅分別於105年12月12日、13日，給付合計812萬9,913
    元之工程款，旋於同年12月30日以伊有「工程進行遲緩，顯
    不能依期限完工」之情事，依系爭契約第18條第1款約定以
    存證信函片面為終止系爭契約之意思表示，經伊於106年1月
    3日收受該存證信函。然上訴人於105年1月5日下午4時52分
    傳送鐵塔座標予伊及通知開工後，伊便積極進行鐵塔鑽探等
    相關工程施作，縱系爭工程進度稍有延緩，亦係因上訴人遲
    遲不依系爭契約第3條第2款約定提供岩心箱及所需之設計圖
    此不可歸責於伊之事由所致，上訴人終止系爭契約並不合法
    。兩造間之系爭契約仍存在，伊自得請求上訴人給付下列款
    項：㈠伊實際施作完成59座鐵塔鑽探工程，剩餘1座鐵塔係因
    業主台電公司減少需求已無需施作，並經驗收完成，且上訴
    人已向業主台電公司領得工程款，伊得依系爭契約第2條、
    第4條第1款約定及民法第505條規定，請求上訴人給付已完
    成之系爭鑽探工程款。伊完成59座鐵塔鑽探工程部分之工程
    款1,032萬5,000元（含稅），扣除上訴人已付之812萬9,913
    元，上訴人尚應給付伊餘款219萬5,087元。㈡上訴人於系爭
    契約未經合法終止前，即將系爭工程之第二階段系爭邊坡穩
    定分析及補強設計工程自行或交付他人施作完成，致伊無法
    依約履行施作該部分工程，自不可歸責於伊，而屬可歸責於
    上訴人之事由，依民法第225條第1項、第267條第1項規定，
    伊得免除完成系爭邊坡穩定分析及補強設計工程之給付義務
    ，並得請求上訴人依系爭契約第4條第2款約定為對待給付，
    即上訴人應給付伊系爭邊坡穩定分析及補強設計工程之工程
    款86萬7,300元。㈢伊已完成系爭鑽探工程，並由上訴人自行
    或委由他人接續完成系爭邊坡穩定分析及補強設計工程，業
    主台電公司亦已完成全部工程驗收，伊自得請求上訴人按第
    一階段系爭鑽探工程完成比例給付伊系爭契約第4條第3款約
    定之工程款93萬8,636元。縱認系爭契約業經上訴人合法終
    止，然系爭鑽探工程於終止前即已完成，伊仍得請求上訴人
    給付系爭鑽探工程之餘款219萬5,087元及系爭契約第4條第3
    款約定之工程款93萬8,636元。扣除上訴人為抵銷抗辯之「1
    04年度高屏轄區電鐵塔監測及環境因素安全評估等技術服務
    工作」(下稱高屏案)工程款20萬元，上訴人尚應給付伊380
    萬1,023元。爰依系爭契約第2條、第4條約定及民法第505條
    規定，求為命上訴人給付380萬1,023元，及其中199萬5,087
    元加計自105年12月31日起算、其中180萬5,936元加計自起
    訴狀繕本送達翌日即107年11月29日起算之法定遲延利息等
    語。（原審判決上訴人應給付被上訴人系爭鑽探工程款170
    萬8,990元、系爭邊坡穩定分析及補強設計工程款86萬7,300
    元及系爭契約第4條第3款約定之工程款93萬8,636元，共計3
    51萬4,926元本息，而駁回被上訴人其餘之訴，上訴人就其
    敗訴部分聲明不服，提起上訴。被上訴人就敗訴部分其中上
    訴人主張抵銷之代墊小包曾志樞23萬6,097元、黎璨榮5萬元
    預支款及扣款，共計28萬6,097元本息部分，亦聲明不服，
    提起附帶上訴。至被上訴人請求超逾上開部分，未據其聲明
    不服，該部分非本院審理範圍）。並於本院聲明：㈠答辯聲
    明：上訴駁回。㈡附帶上訴聲明：⒈原判決關於駁回被上訴人
    後開第二項之訴部分廢棄。⒉上訴人應再給付被上訴人28萬6
    ,097元，及自105年12月31日起至清償日止，按週年利率百
    分之5計算之利息。
二、上訴人則以：
  ㈠被上訴人固已依約完成系爭鑽探工程59座，然依系爭契約第5
    條約定，被上訴人應於開工日起150日內完成系爭鑽探工程
    ，伊已於105年1月5日通知被上訴人於105年1月6日開工，系
    爭工程本應於105年6月3日完工，惟其遲至105年7月19日始
    完工，逾期46日。因被上訴人於開工後工程進行遲緩，伊依
    經驗法則足認為不能依期限完工，伊自得依系爭契約第18條
    第1項約定終止系爭契約，並經伊於105年12月30日以存證信
    函為終止之意思表示，上開存證信函並於106年1月3日送達
    被上訴人，系爭契約業已終止。系爭契約係因可歸責被上訴
    人之事由而終止，終止系爭契約後，伊另行僱工完成系爭契
    約第4條第2款約定之系爭邊坡穩定分析及補強設計工程，被
    上訴人實際上並未完成系爭邊坡穩定分析及補強設計工程，
    其依系爭契約第4條第2款約定，請求伊給付86萬7,300元，
    即無理由。又系爭契約第4條第3款工程款之請領條件係以系
    爭契約第4條第2款系爭邊坡穩定分析及補強設計工程完成為
    前提，被上訴人既未完成系爭契約第4條第2款之工作，自不
    得請求系爭契約第4條第3款之工程款。
  ㈡伊雖尚有系爭鑽探工程款餘款219萬5,087元未給付予被上訴
    人，然除被上訴人同意抵銷之高屏案工程款20萬元外，伊另
    可依民法第334條第1項本文規定以下列款項與被上訴人本件
    得請求之金額為抵銷：
　⒈逾期罰款92萬元：被上訴人逾期46日始完成系爭鑽探工程，
    依系爭契約第5條第1款、第17條第1款、母約特定條款第17
    條第4項第1款約定，每逾期一日罰款2萬元，伊自得扣罰92
    萬元。
　⒉代墊3組小包預支款及扣款33萬6,897元：被上訴人將系爭鑽
    探工程轉由訴外人曾志樞、黎璨榮及陳進成等3人（下稱曾
    志樞等3人）次承攬，施工期間伊曾代被上訴人支付曾志樞
    等3人預支款及扣款等款項，經結算後3組小包預支款及扣款
    分別為曾志樞23萬6,097元、黎璨榮8萬8,100元、陳進成1萬
    2,700元，共計33萬6,897元，伊為被上訴人與曾志樞等3人
    間工程款債務之利害關係人，且曾志樞等3人已將對被上訴
    人之工程款債權讓與伊，伊自得依民法第312條、第297條規
    定，請求被上訴人給付伊代償之33萬6,897元。
　⒊鑽孔位置不符4塔之瑕疵改善費用64萬元：被上訴人施作之龍
    門~龍潭#14、17、34及龍門~深美#48等4處電塔鑽孔位置與
    提送業主台電公司核准之孔位放樣圖位置不符，經伊屢次通
    知改善未果，伊遂委由訴外人田素蘭進行瑕疵修補，於105
    年7月6日至21日改善完成，並支出瑕疵改善費用64萬元，伊
    得依系爭契約第8條、民法第493條規定，請求被上訴人給付
    瑕疵修補費用64萬元。
　⒋鑽探工地現場垃圾清除及開挖迴水坑之復原費用9萬元：因業
    主台電公司訂於105年6月30日、7月1日進行查驗，伊遂先於
    105年6月28日至現場勘查，發現廢棄物未清除，遂於同日以
    電子郵件通知被上訴人在查驗之前將現場垃圾清理乾淨，惟
    被上訴人置之不理，伊遂委託訴外人柯秀蓮清除廢棄物及迴
    水坑洞，分別支出6萬元、3萬元，伊自得依系爭契約第8條
    、第16條、民法第493條規定，請求被上訴人給付鑽探工地
    現場垃圾清除及開挖迴水坑之復原費用9萬元。
　⒌安全衛生管理員常駐工地費用42萬2,500元：依系爭契約第14
    條第1款及加強公共工程職業安全衛生管理作業要點第16點
    第1項第4款規定，被上訴人應派安全衛生管理員常駐工地，
    惟被上訴人並未派駐，伊屢次以電子郵件催促其指派安全衛
    生管理員，惟其均未置理，伊遂指派員工謝中月擔任安全衛
    生管理員，共計支出42萬2,500元。伊自得依系爭契約第3條
    第3項、第14條第1項、台電母約第10條第5項、第7項規定，
    請求被上訴人給付派駐安全衛生管理員之費用42萬2,500元
    。
　㈢又系爭契約業經伊於105年12月30日為終止之意思表示，且伊
    已另行僱工完成系爭邊坡穩定分析及補強設計工程，被上訴
    人請求之第2期工程款即系爭邊坡穩定分析及補強設計工程
    款86萬7,300元、第3期工程款即系爭契約第4條第3款之工程
    款93萬8,636元實係損害賠償，依民法第514條第2項規定，
    被上訴人至遲應於106年12月30日前請求，然其遲至107年11
    月21日始提起本件訴訟，其此部分請求權已罹於民法第514
    條第2項規定之1年時效而消滅。且被上訴人請求系爭邊坡穩
    定分析及補強設計工程部分，其金額亦應扣除其因免給付義
    務所節省之費用，及其勞力使用於其他工作所可取得或惡意
    怠於取得之利益等語，資為抗辯。並於本院聲明：⒈上訴聲
    明：⑴原判決不利於上訴人部分廢棄。⑵上開廢棄部分，被上
    訴人在第一審之訴及假執行之聲請均駁回。⒉附帶上訴答辯
    聲明：附帶上訴駁回。
三、兩造不爭執事項為：
  ㈠上訴人承攬業主台電公司之系爭工程後，於104年5月間，將
    系爭工程轉予被上訴人承攬，並簽訂系爭契約，工程總價1,
    200萬元(未稅），約定實作實算，有系爭契約在卷可稽（見
    原審卷一第23-28頁）。
  ㈡兩造曾於105年12月10日協議結算系爭工程應給付之工程款（
    下稱北供款協議），嗣上訴人於105年12月30日委託律師寄
    發存證信函予被上訴人，撤銷上開付款協議，並終止系爭契
    約，有桃園中路郵局第1054號存證信函、北供款協議附卷可
    憑（見原審卷一第29-31頁、第38頁）。
  ㈢上訴人於105年12月12日、13日分別匯款499萬9,948元、312
    萬9,965元，共計812萬9,913元之工程款，至被上訴人銀行
    帳戶，有帳戶明細附卷可憑（見原審卷一第33頁）。
  ㈣被上訴人於105年12月13日寄發存證信函予上訴人，指稱系爭
    工程結算金額有誤，有民雄雙福郵局第132號存證信函可證
    （見原審卷一第35-37頁）。
  ㈤被上訴人於105年12月20日寄發存證信函予上訴人，請求匯款
    170萬9,060元，有民雄雙福郵局第136號存證信函在卷可稽
    （見原審卷一第39-40頁）。
  ㈥被上訴人已完成59座鐵塔鑽探工程（見原審卷一第81頁）。
  ㈦系爭契約第4條第2款所約定之邊坡穩定分析及補強設計工作
    ，被上訴人並未施作，而係上訴人自行或委由他人施作完成
    。
  ㈧上訴人尚積欠被上訴人完成系爭鑽探工程之剩餘工程款219萬
    5,087元（見原審卷一第360頁）。
四、被上訴人主張其已完成系爭工程第一階段之系爭鑽探工程，
    惟上訴人僅給付812萬9,913元之工程款，尚餘工程款219萬5
    ,087元未給付，扣除上訴人為抵銷抗辯之高屏案工程款20萬
    元，其得依系爭契約第2條、第4條約定及民法第505條規定
    ，請求上訴人給付系爭鑽探工程之剩餘工程款199萬5,087元
    。又上訴人依系爭契約第18條第1款約定終止系爭契約並不
    合法，兩造間系爭契約仍存在，其雖未施作第二階段之系爭
    邊坡穩定分析及補強設計工程，然此係因可歸責於上訴人之
    事由致其無法履行，依民法第225條第1項、第267條第1項規
    定，其得免給付義務，並得請求上訴人為對待給付，依系爭
    契約第4條第2款，其自得請求上訴人給付系爭邊坡穩定分析
    及補強設計工程之工程款86萬7,300元，及系爭契約第4條第
    3款約定之工程款93萬8,636元等語，惟為上訴人所否認，並
    以前詞置辯。經查：
　㈠上訴人依系爭契約第18條第1款終止系爭契約，是否合法？
　⒈系爭契約第18條約定：「合約時效：本合約及其附件，自簽
    訂之日起至全部工程完竣驗收保固期滿之日止，為之有效時
    期，惟如有下列情事之一，甲方（即上訴人）得終止或解除
    本合約。一、乙方（即被上訴人）逾規定期限尚未開工，或
    開工後工程進行遲緩，作輟無常，或工人機具設備不足，甲
    方依經驗法則足認為不能依期限完工時。」（見原審卷一第
    26頁），可知上訴人須於被上訴人有開工後工程進行遲緩之
    情事，依經驗法則足認為不能依期限完工時，始得依上開約
    定終止系爭契約。
　⒉上訴人雖抗辯被上訴人於第一階段系爭鑽探工程於105年1月6
    日開工後進行遲緩，本應於105年6月3日完工，被上訴人遲
    至105年7月19日始完工，逾期46日，足認為不能依期限完工
    ，其已於106年1月3日依系爭契約第18條第1款約定以存證信
    函終止系爭契約云云，並提出桃園中路郵局第1054號存證信
    函為證（見原審卷一第29-31頁）。然查：
　　⑴被上訴人施作系爭鑽探工程有無逾期完工？
　　①系爭契約第5條第1項約定：「工程期限：一、自開工日起1
      50日曆天內全部完成鐵塔鑽探（含傾斜管埋設）。二、甲
      方（即上訴人）提供地形測量圖後，450日曆天完成邊坡
      穩定分析及補強設計。三、乙方（即被上訴人）應於甲方
      或業主通知後開工，開始籌措有關施工事宜。並招足工人
      以利工進，配合工地需求排列進度並於期限內完成」（見
      原審卷一第24頁），可知系爭工程第一階段之系爭鑽探工
      程工期為自開工日起150日，第二階段系爭邊坡穩定分析
      及補強設計工程之工期自上訴人提供地形測量圖後450日
      。上訴人係於105年1月5日通知被上訴人於同年1月6日開
      工，有上訴人寄送座標之電子郵件、業主台電公司108年8
      月27日北供字第1082617511號函、開工報告書在卷可稽（
      見原審卷二第99-100頁、第153頁、第309頁），足見系爭
      鑽探工程本應於開工日起150日即105年6月3日完工。然被
      上訴人至105年6月24日始完成59座鐵塔之鑽探乙節，業據
      證人王健安於原審證述：一塔鑽兩孔，一孔40米，所以總
      共是4,720無誤，105年6月24日公共工程施工日誌顯示地
      質鑽探之累計完成數量4,720m即59塔之數量等語明確（見
      原審卷二第79頁），並有105年6月24日公共工程施工日誌
      附卷可憑（見原審卷二第97頁）。而上訴人係於105年7月
      1日提報系爭鑽探工程竣工，亦有公共工程施工日誌可證
      （見原審卷二第274頁）。可認系爭鑽探工程於105年7月1
      日完工，自105年6月4日至同年7月1日完工止，被上訴人
      共計逾期28日。
　　②上訴人雖抗辯被上訴人遲至105年7月19日始完工，逾期46
      日，並以北供款協議及其附件、105年7月19日被上訴人寄
      送之電子郵件為證（見原審卷一第38頁、第115頁、本院
      卷第195-197頁）。惟上開北供款協議固將逾期天數46天
      列於其中(見原審卷一第38頁)，然上訴人於計算總結金額
      中並未扣除46天逾期罰款。而北供款協議之附件即「鑽孔
      師父黎先生」扣款明細其上「逾期天數」欄位雖有「共7
      塔逾期，逾期最多天數共46天」之記載（見原審卷一第11
      5頁），惟上訴人已於105年12月30日以其意思表示錯誤為
      由撤銷上開北供款協議，有桃園中路郵局第1054號存證信
      函附卷可憑（見原審卷一第29頁），被上訴人亦自陳「北
      供款協議僅係初步結算明細，並非最終確認，其返回核對
      相關資料後，旋於105年12月13日以存證信函請求更正前
      開初步結算數額及給付工程款」等情（見原審卷二第57頁
      ），可知兩造就此協議尚有爭執，北供款協議及其附件自
      難憑為逾期天數認定之依據。至上訴人辯稱被上訴人於10
      5年7月19日寄送附有龍門龍潭＃22岩心箱施工照片之電子
      郵件予上訴人，可見被上訴人遲至105年7月19日始完工云
      云。然觀上開電子郵件，依其寄件主旨所載「00000000北
      供鑽探相片整理-15」及所附龍門龍潭＃22岩心箱施工前、
      後之照片（見本院卷第195-197頁），至多僅能證明被上
      訴人於該日寄送施工照片之事實，要難以此作為該時完工
      之證明。是上訴人執前詞辯稱被上訴人遲至105年7月19日
      始完工，逾期46日，難認可採。
　　③被上訴人主張上訴人遲未依約提供具體之鑽孔位置圖，致
      其無法施作，遂要求其協助繪製鑽孔位置圖，交由上訴人
      提供給台電公司同意後，再由其施作，上訴人已以電子郵
      件主旨記載「剩餘〇〇日工期」方式寬延系爭工程之工程期
      限至105年7月3日，且其繪製鑽孔位置圖實際所需時間：
      外業59座/(2座/天)=29.5天、内業59座/(8座/天)=7.4天
      ，合計37天，故實際履約期限自105年1月5日之次日計起1
      50天+37天=187天，即為105年7月10日，始為合理，且其
      將工作成果交付上訴人後，上訴人尚須進行岩心試驗等後
      續工作，業主台電公司始能到現場查驗，而系爭工程查驗
      起始日為105年7月12日，依此往前推算34天，即可推知其
      於105年6月8日已完成所有工作，並無工程逾期之情事，
      業主台電公司亦稱上訴人施工無逾期云云，固提出電子郵
      件、被上訴人繪製鑽孔位置圖示為證（見原審卷一第273-
      337頁）。然依系爭契約第3條第2款約定（見原審卷一第2
      3頁），上訴人僅負責提供系爭工程所需之地形圖測量及
      岩心箱，並未約定由上訴人提供鑽孔位置圖。且細繹兩造
      於105年2月15日、2月23日、3月1日、3月7日往來之電子
      郵件（見原審卷一第273-280頁），其上主旨雖載有「地
      質鑽探剩餘〇〇日工期」，惟該等電子郵件所附之公共工程
      施工日誌係上訴人與業主台電公司工期紀錄，並非兩造間
      剩餘工期之日數，且亦無何上訴人表示同意工期展延之記
      載，尚難以上開電子郵件主旨所載「地質鑽探剩餘〇〇日工
      期」，即遽認上訴人寬延系爭鑽探工程之工程期限至105
      年7月3日。另被上訴人將工作成果交付上訴人後，上訴人
      縱須進行岩心試驗等後續工作，業主台電公司始能到現場
      查驗，然此要屬上訴人與業主台電公司間之約定，上訴人
      如何完成及須花費多少時間完成後續岩心試驗等工作，本
      由上訴人自行判斷及決定，顯與被上訴人無涉，被上訴人
      自行推估系爭工程查驗起始日為105年7月12日，依此往前
      推算34天，即可推知其於105年6月8日已完成所有工作云
      云，亦屬無據。是被上訴人上開主張，不足憑採。
　　⑵被上訴人是否有開工後工程進行遲緩，依經驗法則足認為
      不能依期限完工之情事？
　　①被上訴人固就系爭鑽探工程施工逾期28日，然系爭契約所
      定第1階段系爭鑽探工程之工期為150日曆天、第2階段系
      爭邊坡穩定分析及補強設計工程之工期為提供地形測量圖
      後450日曆天，業如前述，則依此計算，被上訴人逾期天
      數僅占系爭工程工期合計天數之4.66%（計算式：28/(150
      +450)=0.0466），自難僅以此即認已達系爭契約第18條第
      1款約定之「進行遲緩，依經驗法則足認為不能依期限完
      工時」之程度，上訴人復未提出其他證據證明，是上訴人
      辯稱被上訴人符合系爭契約第18條第1款約定，其得終止
      契約，自屬無據。
　　②上訴人雖辯稱其將系爭工程轉予被上訴人承攬，系爭契約
      引用業主台電公司與其約定之特定條款（下稱母約特定條
      款），屬背對背契約條款，依母約特定條款第18條第3項
      終止事由之約定，其施工進度落後百分之5以上，業主台
      電公司即得終止契約，而被上訴人第一階段系爭鑽探工程
      逾期天數已達全工程期間7.67%，致業主台電公司有終止
      間母約之虞。又系爭工程區分為系爭鑽探工程、系爭邊坡
      穩定分析及補強設計工程二階段，獨立區分工程期間、付
      款條件，是工程進行遲緩與否，應就各階段工程期限獨立
      判斷，而非以總工程期間判斷，被上訴人應於系爭鑽探工
      程開工日起150日内完工，然被上訴人遲延46日完工，逾
      期完工合計天數為30.66%(計算式:46/150=0.3066)，被上
      訴人顯不能依期限完工，其終止系爭契約合法云云。然被
      上訴人逾期天數僅占系爭工程工期合計天數之4.66%，前
      已敘明，並無逾母約特定條款約定其施工進度落後百分之
      5以上之情事。且系爭契約第18條第1款約定並未將各階段
      工程予以區隔分別視之，自應以系爭工程整體論究是否有
      開工後工程進行遲緩，依經驗法則足認為不能依期限完工
      之情事，是上訴人此部分所辯，亦不足採。
　　⑶綜上所述，被上訴人固就系爭鑽探工程施工逾期28日，然
      尚不符系爭契約第18條第1款約定之「進行遲緩，依經驗
      法則足認為不能依期限完工時」之情事。則上訴人於105
      年12月30日依系爭契約第18條第1款約定以存證信函為終
      止系爭契約之意思表示，自不合法。上訴人雖另辯稱系爭
      契約第18條約定係重申民法第511條之規定，其得隨時終
      止系爭契約，惟如有合於上開約定之情事時，上訴人即無
      庸賠償被上訴人因契約終止而生損害之責，故上訴人終止
      系爭契約之理由，縱非事實，亦於契約終止之效力不生影
      響云云。然按定作人行使契約終止權與任意終止承攬契約
      ，雖均足使契約向後失其效力，惟對於契約終止後之當事
      人所負責任明顯不同。前者倘係可歸責於承攬人，定作人
      尚可對之主張債務不履行賠償責任，後者依民法第511條
      規定，應由定作人賠償承攬人因契約終止而生之損害。故
      定作人於工作未完成前，行使契約終止權不合於法律規定
      者，應僅不生契約終止之效果，無從逕轉換為民法第511
      條所稱之定作人任意終止契約之意思表示（最高法院105
      年度台上字第820號判決要旨參照）。查上訴人依系爭契
      約第18條第1款約定，終止契約不合法，業如前述，則揆
      諸前開說明，上訴人行使契約終止權不合於法律規定者，
      應僅不生契約終止之效果，無從逕轉換為民法第511條所
      稱之定作人任意終止契約之意思表示。是上訴人上開所辯
      ，不足憑採。
　㈡被上訴人依系爭契約第2條、第4條約定、民法505條規定，請
    求上訴人給付系爭鑽探工程之剩餘款項219萬5,087元，是否
    有理？
　⒈按系爭契約第2條約定：「工程總價：1,200萬元整（未稅）
    ，實作實算。」、第4條約定：「付款辦法：一、完成鐵塔
    鑽探，並經甲方(即上訴人)向業主(即業主台電公司)請領工
    程款後，給付乙方(即被上訴人)1,000萬元整。二、完成邊
    坡穩定分析及補強設計（須按母約特定條款辦理），並經甲
    方向業主請領工程款後，給付乙方100萬元整。三、俟合約
    全部工程完成，並經業主查驗完成，給付乙方100萬元整。
    」（見原審卷一第23頁）。次按報酬應於工作交付時給付之
    ，無須交付者，應於工作完成時給付之。工作係分部交付，
    而報酬係就各部分定之者，應於每部分交付時，給付該部分
    之報酬，民法第505條定有明文。
　⒉被上訴人已完成系爭鑽探工程其中59座鐵塔鑽探之施作，上
    訴人尚積欠該部分工程之剩餘工程款219萬5,087元乙節，為
    兩造所不爭執。另剩餘之1座鐵塔未施作，係因遭地主抗爭
    而經業主台電公司取消施作等情，業據證人即業主台電公司
    監造人員王健安於原審證述明確（見原審卷二第78頁），並
    為兩造所是認（見原審卷二第316頁）。則被上訴人既已完
    成系爭鑽探工程，上訴人並已向業主台電公司請領此部分之
    工程款，有業主台電公司108年3月12日北供字第1080005775
    號函在卷可稽（見原審卷一第237頁），被上訴人依系爭契
    約第2條、第4條約定、民法第505條規定，請求上訴人給付
    該工程之剩餘款項219萬5,087元，自屬有據。
　㈢被上訴人依系爭契約第4條第2款約定，請求上訴人給付系爭
    邊坡穩定分析及補強設計工程款86萬7,300元，是否有理？
　⒈按因不可歸責於債務人之事由，致給付不能者，債務人免給
    付義務；又當事人之一方因可歸責於他方之事由，致不能給
    付者，得請求對待給付，但其因免給付義務所得之利益或應
    得之利益，均應由其所得請求之對待給付中扣除，民法第22
    5條第1項、第267條分別定有明文。所謂因免給付義務所得
    之利益，例如債務人因免給付義務而節省之費用、就給付原
    物取得之利益、或因免為給付勞務以其勞務用於另外工作而
    取得之利益。
　⒉被上訴人依民法第225條第1項、第267條規定，主張其免給付
    義務，並請求上訴人為對待給付，是否有據？
　　⑴查被上訴人依約應施作系爭邊坡穩定分析及補強設計工程
      ，完成後於上訴人向業主台電公司請領工程款後，上訴人
      應給付被上訴人103萬2,500元【（計算式：100萬工程款x
       (l+5%)x59/60=l03萬2,500元）】乙節，有系爭契約在卷
      可稽（見原審卷一第23頁），可知被上訴人若依約施作本
      可預期獲得工程款l03萬2,500元。然上訴人於105年12月3
      0日以存證信函為終止系爭契約之意思表示後，即將系爭
      邊坡穩定分析及補強設計工程自行或委由他人施作完成，
      並未交由被上訴人施作等情，為兩造不爭之事實。上訴人
      終止系爭契約並不合法，系爭契約仍存在於兩造間，已如
      前述，上訴人除未依系爭契約第5條第2項約定提供地形測
      量圖予被上訴人施作系爭邊坡穩定分析及補強設計工程外
      ，並逕將該部分之工程交由他人施作完成，至此客觀上被
      上訴人顯有不能再進場施作之障礙事由存在，則被上訴人
      無法施作系爭邊坡穩定分析及補強設計工程，顯有不可歸
      責之事由，而其關於系爭邊坡穩定分析及補強設計工程之
      履行，係因可歸責於上訴人之事由致給付不能甚明。被上
      訴人依民法第225條第1項、第267條規定，主張其得免除
      完成系爭契約第4條第2款所定之給付義務，同時請求上訴
      人為對待給付義務，自屬有據。
　　⑵上訴人雖辯稱系爭邊坡穩定分析及補強設計工程僅需以電
      腦數值模擬分析方式進行，繳交「書面成果」即可，毋庸
      完成「實體工程」，此由母約特定條款第17條第6項第1款
      第1目:「本項以電腦數值模擬分析方式，進行常時、暴雨
      及地震等情形下之邊坡穩定性分析，進行鐵塔所在邊坡安
      全性評估。」之約定即明，縱其另行僱工完成系爭邊坡穩
      定分析及補強設計工程，亦不致發生被上訴人不能給付之
      情事云云。然依母約特定條款第17條第6項第1款約定（見
      原審卷二第23頁），塔基邊坡穩定分析尚包含針對有疑慮
      之塔基提出後續調查或監測建議，並應提出治理計畫，治
      理計畫之補強工法需與業主台電公司案研商其適用性等，
      且尚須有相關如上訴人應提出之地形測量圖等資料之輸入
      始能完成，有被上訴人提出之電腦數值模擬邊坡穩定分析
      之步驟資料為證（見原審卷二第62-64頁）。且邊坡穩定
      分析前，需先完成地形測量以取得等高線等相關數據後才
      能進行，有業主台電公司108年12月27日北供字第1082617
      511號函附卷可徵（見原審卷二第153頁），顯見系爭邊坡
      穩定分析及補強設計工程尚非單純由被上訴人自行以電腦
      數值模擬分析方式進行即可。上訴人既未依約提供地形測
      量圖予被上訴人，復將系爭邊坡穩定分析及補強設計工程
      另行僱工施作完成，被上訴人自無法依約給付工作內容，
      已陷給付不能。是上訴人上開所辯，委不足取。
　⒊被上訴人依系爭契約第4條第2款約定得請求之數額為何？
　　被上訴人並未施作系爭補強設計工程，為兩造所不爭執，依
    上開規定，其因免給付義務而節省之費用或因免為給付勞務
    以其勞務用於另外工作而取得之利益，即應由其所得請求之
    對待給付中扣除。上訴人雖未證明被上訴人因免給付義務所
    得之利益或應得之利益為若干，惟此涉及被上訴人承攬系爭
    工程之成本及利潤，屬商業機密，衡情應認為上訴人之證明
    顯有重大困難，應依民事訴訟法第222條第2項規定，由本院
    審酌一切情況，依所得心證定其數額。本院審酌被上訴人係
    一營利法人，其施作系爭邊坡穩定分析及補強設計工程主要
    係於上訴人提供地形測量圖後，以電腦數值模擬分析方式進
    行，及參考105年度營利事業各業所得額暨同業利潤標準，
    其中建築、工程服務及相關技術顧問業之「測量及製圖服務
    」業別同業利潤標準淨利率為16%(見原審卷二第459頁)等情
    狀，認本件被上訴人所得請求之報酬計算基準以淨利率16%
    為允當。被上訴人雖主張系爭邊坡穩定分析及補強設計工程
    款100萬元（未稅），扣除其施作之成本約11萬9,745元，其
    得請求之淨利應為88萬255元即淨利約88.025%，並提出勞工
    薪資證明、勞保費證明、勞工退休金證明、健保費證明、電
    費證明、軟體費用證明等為證（見本院卷第235-247頁）。
    然被上訴人並未施作系爭邊坡穩定分析及補強設計工程，其
    自行計算之成本換算淨利遠高於同業利潤標準淨利率，尚非
    於合理範圍內，難認可採。是依上開計算基準，被上訴人請
    求上訴人給付其未施作系爭邊坡穩定分析及補強設計工程之
    報酬為16萬5,200元【計算式：100萬元×(59/60)×(1+5%)×16
    %＝16萬5,200元】，逾此部分之請求，則屬無據。
　㈣被上訴人依系爭契約第4條第3款約定，請求上訴人給付工程
    款93萬8,636元，是否有理？
　⒈按系爭契約第4條約定：「付款辦法：一、完成鐵塔鑽探，並
    經甲方（即上訴人）向業主請領工程款後，給付乙方（即被
    上訴人）新台幣壹仟萬元整。二、完成邊坡穩定分析及補強
    設計（須按母約特定條款辦理），並經甲方向業主請領工程
    款後，給付乙方新台幣壹佰萬元整。三、俟合約全部工程完
    成，並經業主查驗完成，給付乙方新台幣壹佰萬元整。」（
    見原審卷一第23頁）。
　⒉揆諸上開約款文字，僅記載第1期款係針對完成系爭鑽探工程
    ，第2期款係針對完成系爭邊坡穩定分析及補強設計工程，
    至於第3期款則未敘明針對何部分工程之款項，其請款條件
    僅記載俟全部工程完成並經業主查驗完成後給付，則被上訴
    人主張第3期款係第1、2期款之尾款或保留款，尚非無稽。
    被上訴人業已完成系爭鑽探工程，而系爭邊坡穩定分析及補
    強設計工程，上訴人已另行僱工完成，係因可歸責於上訴人
    之事由而致被上訴人陷於給付不能，均如前述。且系爭工程
    實際竣工日期為107年1月30日，並經業主台電公司於107年3
    月14日驗收合格乙節，有業主台電公司108年3月12日北供字
    第1080005775號函暨所附結算驗收證明書附卷可憑（見原審
    卷一第237-242頁）。被上訴人依系爭契約第4條第3款約定
    請求上訴人按第1階段系爭鑽探工程完成金額比例給付第3期
    款，自屬有據。準此，被上訴人得請求給付第3期款為93萬8
    ,636元（計算式：100萬元×(1,000萬元/1,100萬元)×(59/60
    )×(1+5%)=93萬8,636元）。
　⒊上訴人雖抗辯被上訴人草擬系爭契約第4條初稿時原為：第一
    期款為完成鐵塔鑽探費用1,000萬元、第二期款項係完成邊
    坡穩定分析費用80萬元、第三、四期款項則係完成補強設計
    費用各為計60萬元，惟因上訴人考量工程慣例，補強設計部
    分必須與業主台電公司設計單位討論始能定案，及防止被上
    訴人拖延或不履行，始修正系爭契約初稿，將系爭邊坡穩定
    分析及補強設計工程費用合併為第二期款項計100萬元，並
    將系爭邊坡穩定分析及補強設計工程之尾款列為第三期款提
    高至100萬元，是系爭契約第4條第3款之工程款請領條件，
    係以第4條第2款之工作完成為前提，被上訴人既未完成系爭
    邊坡穩定分析及補強設計工程，自不得依系爭契約第4條第3
    款請求尾款云云，並提出合約書草稿為證（見原審卷一第16
    5頁）。然系爭契約擬定過程本會考量諸多問題而為討論修
    改，不論自上開上訴人所片面提出之系爭契約初稿，抑或自
    系爭契約文字觀之，實難推認出被上訴人未完成系爭邊坡穩
    定分析及補強設計工程即不得請領系爭契約第4條第3款款項
    之結論，且被上訴人業已符合該條款約定之請領條件，已如
    前述，上訴人上開所辯，要不足採。
　㈤被上訴人請求上訴人給付上開㈢、㈣部分之工程款，是否已罹
    於民法第514條第2項規定之1年時效？
　⒈按承攬人之損害賠償請求權或契約解除權，因其原因發生後
    ，一年間不行使而消滅，民法第514條第2項定有明文。上訴
    人雖辯稱：被上訴人請求其給付系爭契約第4條第2款、第3
    款之款項均非系爭契約之工程款，而為損害賠償，依民法第
    514條第2項規定，被上訴人自105年12月30日即得為請求，
    卻遲至107年11月間提起本件訴訟，已逾上開規定1年時效云
    云。然上訴人並未合法終止系爭契約，系爭契約仍存在，已
    如前述，且被上訴人係本於承攬關係依系爭契約第4條第2款
    、第3款之約定，請求給付上揭承攬報酬，非定作人終止契
    約後之承攬人所得請求之損害賠償，自無民法第514條短期
    時效之適用。
　⒉況依系爭契約第4條第2款、第3款付款辦法約定：「二、完成
    邊坡穩定分析及補強設計（須按母約特定條款辦理），並經
    甲方（即上訴人）向業主請領工程款後，給付乙方（即被上
    訴人）100萬元整。三、俟合約全部工程完成，並經業主查
    驗完成，給付乙方100萬元整。」，可知第2款系爭邊坡穩定
    分析及補強設計工程款之請領條件須經上訴人向業主台電公
    司請領工程款後，第3款工程款則須全部工程完成，並經業
    主查驗完成，始得請領。系爭工程經業主台電公司於107年3
    月14日驗收合格，並付訖工程款予上訴人，有業主台電公司
    108年3月12日北供字第1080005775號函暨所附結算驗收證明
    書附卷可憑（見原審卷一第237-242頁），而被上訴人係於1
    07年11月21日起訴，亦有原審收狀戳可稽(見原審卷一第9頁
    )。是縱認本件有民法第514條短期時效之適用，本件亦未罹
    於時效，上訴人所為時效抗辯，自無可採。
　㈥上訴人主張依民法第334條第1項本文規定，以下列款項，與
    被上訴人本件得請求之金額為抵銷，有無理由？
　⒈上訴人依系爭契約第5條第1款、第17條、母約特定條款第17
    條第4項第1款約定，請求被上訴人給付逾期罰款92萬元，是
    否有據？
　　⑴系爭契約第17條約定：「逾期損失：乙方(即被上訴人)如
      不依照合約規定期限完工，應按逾期之日期，每日賠償甲
      方(即上訴人)損失依業主母約罰則全額負擔。此項賠償款
      ，甲方得在乙方未領工程款內扣除。」（見原審卷一第26
      頁）。母約特定條款第17條第(四)1.約定：「每座塔基鑽
      探2孔，原則上每孔深度為40公尺（甲方得視情形調整）
      ，地質取樣須採全取樣辦理；本項鑽探作業應在開工後18
      0日曆天內全部完成，每逾期壹日曆天罰款2萬元整」（見
      原審卷一第107頁）。可知系爭契約第17條約定被上訴人
      如逾期完工，應按逾期之日數，以母約特定條款罰則每日
      罰款2萬元為計算基準，計算其罰款之金額，此項賠償款
      固非以上訴人遭業主台電公司依母約特定條款處罰為必要
      。惟按民法第250條就違約金之性質，區分為損害賠償預
      定性質之違約金及懲罰性違約金。前者乃將債務不履行債
      務人應賠償之數額予以約定，亦即一旦有債務不履行情事
      發生，債務人即不待舉證證明其所受損害係因債務不履行
      所致及損害額之多寡，均得按約定違約金請求債務人支付
      ，此種違約金於債權人無損害時，不能請求。後者係以強
      制債務之履行為目的，確保債權效力所定之強制罰，故如
      債務人未依債之關係所定之債務履行時，債權人無論損害
      有無，皆得請求，且如有損害時，除懲罰性違約金，更得
      請求其他損害賠償（最高法院83年度台上字第2879號判決
      意旨參照）。系爭契約第17條約定被上訴人逾期完工，應
      按逾期之日數，以母約特定條款罰則每日罰款2萬元為計
      算基準，計付罰款，足認上開約定應屬違約金之約定。且
      被上訴人逾期完工除約定應計付逾期罰款予上訴人外，並
      無上訴人得就因此所生之損害請求賠償之約定，是上開逾
      期罰款應屬損害賠償額預定性質。
　　⑵被上訴人施作系爭鑽探工程逾期28日，固如前述，然上訴
      人於系爭工程履約期間，並未遭業主台電公司計罰逾期罰
      款乙情，有業主台電公司108年3月12日北供字第10800057
      75號函在卷可稽（見原審卷一第237頁）。且上訴人復未
      舉證證明其因被上訴人施工逾期28日受有何損害，揆諸上
      開說明，上訴人自不能請求逾期罰款。則被上訴人主張上
      開逾期罰款約定屬損害賠償額預定性質之違約金，上訴人
      並未因工程逾期遭業主台電公司處罰違約金，本諸無損害
      即無賠償之原則，上訴人自不得請求此部分之罰款等語，
      應可採信。是上訴人依系爭契約第5條第1款、第17條、母
      約特定條款第17條第4項第1款約定，請求被上訴人給付逾
      期罰款92萬元，並以此執為抵銷之抗辯，自屬無據。
　⒉上訴人依民法第312條、第297條規定，請求其為被上訴人代
    墊3組小包曾志樞23萬6,097元、黎璨榮8萬8,100元、陳進成
    1萬2,700元之預支款及扣款，共計33萬6,897元，是否有據
    ？
  　⑴曾志樞之23萬6,097元部分：
　　①被上訴人與曾志樞於104年4月21日簽立合約書，約定就系
      爭鑽探工程中38座鐵塔之鑽探與傾斜管埋設等工作，以總
      價530萬元（未稅），由上訴人分包予曾志樞施作等情，
      有合約書附卷可憑（見原審卷一第343-347頁）。又被上
      訴人就系爭鑽探工程分包與曾志樞施作時，有拖延工程款
      付款情事，曾志樞遂向被上訴人之上包即上訴人請求代為
      支付相關款項，以利工程進行，經曾志樞與上訴人結算，
      上訴人共計代被上訴人墊付23萬6,097等情，業據證人曾
      志樞於原審證稱:伊有承攬被上訴人發包之台電台北供電
      區之地質鑽探工作。施工中會用到耗材，伊向新莊鉦龍鐵
      工廠叫貨，伊本來應該要簽被上訴人的帳單，但因新莊鉦
      龍鐵工廠說被上訴人信用不好，不給伊簽帳，而伊沒有這
      麼多現金去支付，所以才向上訴人負責人說簽他的帳，到
      時候請款時再扣除。被證2號付款明細上之借支、牌照稅
      、燃料稅、etag款項是因伊向上訴人借了1台貨車使用，
      所以會有這些開支。至於借支部分則是伊向王富煬借款（
      104年5月10日）、104年8月18日那一筆是誤扣，是之前工
      程的借支，這次沒有。伊原本與被上訴人簽約，大約做了
      10個塔左右，伊就想解約了，因為被上訴人都沒有依照合
      約履約。第一次5個塔的費用給了，之後都拖延給付款項
      ，造成伊資金無法運用。可是因為工地還是要繼續進行，
      伊就只好向上訴人提出讓工地繼續運作，伊才會跟上訴人
      說這些款項事後再向被上訴人扣款。被證2曾志樞付款明
      細「應扣款236,097」是伊和上訴人最後結算的金額。還
      有10％的保留款被上訴人還沒有給伊，約有50幾萬，伊去
      找被上訴人好幾次，但是被上訴人以各種理由不付款，有
      說要等跟上訴人結清款項後才願意付給伊等語明確(見原
      審卷二第28-36頁），並有付款明細在卷可稽（見原審卷
      一第109頁），堪認上訴人確已為被上訴人代墊其應給付
      小包證人曾志樞之工程款23萬6,097元無訛。
　　②被上訴人雖主張上訴人自行將北供款協議上記載之23萬6,0
      97元刪去，僅保留4萬2,000元，可見上訴人於對帳時，亦
      認被證2所載其他各款項與被上訴人無涉，不應扣除云云
      。然曾志樞與上訴人結算結果，上訴人確已為被上訴人代
      墊工程款23萬6,097元予小包曾志樞乙節，業如前述，北
      供款協議上雖有刪除23萬6,097元改以4萬2,000元之記載
      （見原審卷一第38頁），然北供款協議既經上訴人以其意
      思表示錯誤為由撤銷（見原審卷一第29頁），且被上訴人
      亦自陳「北供款協議僅係初步結算明細，並非最終確認，
      其返回核對相關資料後，旋於105年12月13日以存證信函
      請求更正前開初步結算數額及給付工程款」（見原審卷二
      第57頁），均詳前述，可知兩造就此協議尚有爭執，且協
      議時何以為此刪除，被上訴人亦未就上情始末予以舉證證
      明，自難僅憑此即為被上訴人有利之認定。是被上訴人上
      開主張，委不足取。
　  ⑵黎璨榮之8萬8,100元部分：
　　①被上訴人與黎璨榮為負責人之榮豐開發工程有限公司(下稱
      榮豐公司)於105年3月5日簽立合約書，就系爭工程中11座
      鐵塔之鑽探與傾斜管埋設等工作，以總價124萬元（未稅
      ），由被上訴人分包予榮豐公司施作，有合約書在卷可稽
      （見原審卷一第348-352頁）。又依證人黎璨榮於原審證
      稱：伊記得有一次去施作用到別人的地，要賠償4萬元，
      伊跟何政儒說，何政儒要伊去找周正報告，看要怎麼辦，
      後來是周正拿現金給伊，周正跟伊說不是太大筆的錢，趕
      快賠償然後繼續施作。支出證明書上之簽名是伊簽名的，
      伊記得賠償是4萬元，1萬元是怪手的修理費，要去把地主
      的場地復原。當時台電為了方便施作有向別人承租一條路
      ，但是只限人行走，而且時間久遠，可能租期已經屆至，
      土地要還給地主，伊要開機器，也必須要整地開路，而且
      未必能依據原來的路走，故會使用到別人的地等語（見原
      審卷二第36-41頁），並有支出證明單在卷可稽（見原審
      卷一第113頁），堪認被上訴人之分包廠商榮豐公司於施
      作系爭鑽探工程時，有請求上訴人支付因施工所致侵權行
      為而生之相關費用，以利工程進行，上訴人為此先行代墊
      5萬元。
　　②觀系爭契約第3條第3款約定:「如有未盡事宜，以業主之34
      5KV輸電鐵塔基礎環境因素安全評估，鑽探及追蹤監測等
      工程契約內容為依據」(見原審卷一第23頁)，是兩造已約
      明系爭契約應引用業主台電公司與上訴人之契約內容，而
      屬背對背契約之約款性質。而業主台電公司與上訴人間所
      訂契約之一般條款H.5約定:「乙方（即上訴人）為辦理本
      契約內之工作，須於工地範圍外取得或租用土地時，應書
      面提報甲方（即業主台電公司），經同意後方可取得及使
      用，所需一切範圍由乙方負擔。乙方並應規範其人員、設
      備僅得於前述經甲方同意之土地內施工，並避免其人員、
      設備進入鄰地」（見原審卷二第331頁）。準此，工程承
      商有規範人員、設備僅得於經業主台電公司同意之土地內
      施工，並避免其人員、設備進入鄰地之義務，且使用土地
      之費用由工程承商負擔。被上訴人既為上訴人之分包商，
      黎璨榮為負責人之榮豐公司又為被上訴人之下包商，被上
      訴人亦僅得於經業主台電公司同意之土地內施工，並有避
      免其人員、設備進入鄰地之義務，榮豐公司因系爭工程使
      用他人土地之賠償款共計5萬元，自應由被上訴人負擔。
      是被上訴人主張兩造間之系爭契約就此事項未有相關約定
      云云，自無可採。
　　③至上訴人固抗辯其為被上訴人代墊扣款3萬8,100元部分，
      並提出「鑽孔師父黎先生」之扣款明細為證（見原審卷一
      第115頁）。惟觀上開扣款明細，其上雖記載扣款事項包
      括傾斜管裝設不佳（即會影響日後在管內作業之傾度儀操
      作速度變慢）扣2萬4,500元、缺鑽探紀錄表扣1萬元、缺
      岩心之照片扣1,000元、缺施工照與埋設傾度管照片扣2,6
      00元（見原審卷一第115頁）。然證人黎璨榮於原審證稱
      ：我沒有看過這份表，施作完成後伊有去測量深度，對上
      包即被上訴人負責，周正也有去，伊沒有跟業主驗收，所
      以伊也不清楚有無缺失。伊記得被上訴人有催伊，周正也
      有催伊，但是現場工地常常下雨，狀況不是很好，表上所
      寫的很慢應該指這個，伊施作的工地是在基隆，大約伊施
      作工程過半之後，被上訴人人員何政儒有再請陳進成進來
      一起做。最後伊有被被上訴人扣款，被上訴人說因為伊做
      的慢，導致被上訴人會被周正扣錢等語（見原審卷二第36
      -39頁）。足見證人黎璨榮不知悉上開扣款明細，縱有扣
      款明細所示之扣款，亦係黎璨榮為負責人之榮豐公司因施
      工瑕疵而遭逕行扣款之款項，要非榮豐公司對被上訴人享
      有債權，更非上訴人為被上訴人代為清償債務。是上訴人
      辯稱上開款項3萬8,100元係其代被上訴人支付榮豐公司再
      承攬工程款，不足採信。其依民法第297條、第312條規定
      ，請求被上訴人給付3萬8,100元，並依民法第334條第1項
      本文規定為抵銷之抗辯，洵屬無據。
　  ⑶陳進成之1萬2,700元部分：
　　  被上訴人與陳進成為負責人之鋐昇工程有限公司(下稱鋐
      昇公司)於105年4月5日簽立合約書，就系爭工程中11座鐵
      塔之鑽探與傾斜管埋設等工作，以總價170萬元（未稅）
      ，由被上訴人分包予鋐昇公司施作，有合約書在卷可稽（
      見原審卷一第353-356頁）。上訴人雖辯稱其代被上訴人
      支付陳進成為負責人之鋐昇公司再承攬工程款扣款1萬2,7
      00元，並提出「鑽孔師父陳先生」扣款明細為證（見原審
      卷一第117頁）。然觀上開扣款明細，其上固記載扣款事
      項包括傾斜管裝設不佳扣9,500元、缺施工照與埋設傾度
      管照片扣3,200元（見原審卷一第117頁）。惟證人陳進成
      於原審證稱：伊沒有向上訴人借支工程款，伊均直接對被
      上訴人，伊沒有看過這份表，伊只是幫忙去趕工10塔，是
      別人來不及施作，請伊幫忙。沒有人扣伊款項，伊也有幫
      黎璨榮做收尾的工作，他沒有做保護基座，被上訴人請我
      去幫忙施作，所以有額外再貼補等語（見原審卷二第42-4
      4頁）。可知陳進成為負責人之鋐昇公司為被上訴人之下
      包，其均與被上訴人接洽並收受工程款，並未收受由上訴
      人代被上訴人支付之任何款項，且其亦不知悉有「鑽孔師
      父陳先生」扣款明細之情事。是上訴人抗辯其代被上訴人
      支付鋐昇公司再承攬工程款，要不足採。其依民法第297
      條、第312條規定，請求被上訴人給付1萬2,700元，並依
      民法第334條第1項本文規定為抵銷之抗辯，要屬無據。
    ⑷按就債之履行有利害關係之第三人為清償者，於其清償之
      限度內承受債權人之權利，但不得有害於債權人之利益，
      民法第312條定有明文。是就債之履行有利害關係之第三
      人，為債務人清償債務時，縱債務人有異議，債權人仍不
      得拒絕其清償，且第三人於其清償之限度內承受債權人對
      債務人之權利。查本件被上訴人向上訴人承攬系爭工程，
      被上訴人復將系爭鑽探工程再分包予小包曾志樞等3人施
      作，經上訴人為被上訴人分別代墊23萬6,097元、5萬元之
      工程款預支款及扣款予曾志樞、黎璨榮為負責人之榮豐公
      司乙節，已如前述。而上訴人將系爭工程分包予被上訴人
      ，並業已支付被上訴人812萬9,913元之工程款，被上訴人
      拖延支付其下包曾志樞工程款及榮豐公司因系爭工程使用
      他人土地之賠償款，將影響系爭鑽探工程之進度，為利於
      系爭鑽探工程完成，上訴人代被上訴人支付上開款項，自
      屬利害關係人，上訴人為被上訴人清償，依上開規定，於
      其清償之限度內自已承受各該承包商對於被上訴人之相關
      請求權，是上訴人主張其得依上開所承受債權人之權利，
      請求被上訴人償還前開代償之23萬6,097元、5萬元，共計
      28萬6,097元，並依民法第334條第1項本文規定為抵銷之
      抗辯，自屬有據。
　⒊上訴人依系爭契約第8條、民法第493條規定，請求被上訴人
    給付鑽孔位置不符4塔之瑕疵改善費用64萬元，是否有據？
　  ⑴按系爭契約第8條約定：「工程監督：甲方（即上訴人）及
      業主有監督工程及指示乙方（即被上訴人）之權，如發現
      乙方工人技能低劣，工作怠忽者，得隨時通知乙方更換之
      。倘所做工作草率，材料寙劣，不合規定，並得通知乙方
      重新施做，其損失概由乙方負擔」（見原審卷一第24頁）
      。又工作有瑕疵者，定作人得定相當期限，請求承攬人修
      補之。承攬人不於前項期限內修補者，定作人得自行修補
      ，並得向承攬人請求償還修補必要之費用。因可歸責於承
      攬人之事由，致工作發生瑕疵者，定作人除依前二條之規
      定，請求修補或解除契約，或請求減少報酬外，並得請求
      損害賠償，民法第493條第1項、第2項及第495條第1項定
      有明文。次按因可歸責於承攬人之事由，致工作發生瑕疵
      ，承攬人依民法第493條第1項之規定，本有修補瑕疵以獲
      取報酬之權利，不因其瑕疵係可歸責於承攬人而加以剝奪
      ，以故，定作人依民法第495條之規定，就工作瑕疵所受
      損害，請求承攬人損害賠償，仍須先行定期催告承攬人修
      補瑕疵，承攬人未於期限內修補時，始得為之（最高法院
      96年度台上字第2070號、98年度台上字第721號判決意旨
      參照）。是承攬人完成之工作存有瑕疵，定作人得依前開
      規定，請求承攬人償還瑕疵修補費用，惟仍須先行定期催
      告承攬人修補瑕疵，承攬人未於期限內修補時，始得為之
      。
　  ⑵上訴人辯稱因龍門~龍潭#14、17、34及龍門~深美#48等4處
      鑽孔位置不符，經伊屢次以電話及在105年6月16日以LINE
      通知被上訴人改善未果，遂委由訴外人田素蘭於105年7月
      6至21日改善完成，費用為64萬元等語。經查，被上訴人
      於105年4月1日提送龍門〜龍潭#14、#17、#34塔及龍門〜深
      美#48塔等4塔之孔位放樣圖，並經業主台電公司核准，惟
      被上訴人未按圖施工，實際鑽孔位置與上開核准之孔位不
      符等情，有業主台電公司核准之塔基鑽孔位置圖、被上訴
      人施作示意圖附卷可憑（見原審卷二第119-133頁），足
      證被上訴人施作龍門~龍潭#14、17、34及龍門~深美#48等
      4處之鑽探工程，確有鑽孔位置不符之情事。且上訴人已
      於105年6月16日催告被上訴人修補瑕疵乙節，有上訴人10
      5年6月16日之LINE對話截圖附卷可憑（見原審卷二第185
      頁），上開LINE對話截圖雖未顯示「已讀」之訊息，然觀
      上開LINE對話截圖，係由上訴人之法定代理人周正於105
      年6月16日上午11時30分寄送予被上訴人之法定代理人李
      明聰，其內容記載「有關龍門〜龍潭#14、#17、#34及龍門
      〜深美#48現場鑽孔位置與貴公司提送的預定鑽孔位置表（
      已提供台電備核）不符，請貴公司於7日內回覆欲處理情
      形，若未蒙回覆，本公司將自行處理，衍生之費用將由本
      工程款扣除」等語，為催告定期修繕之通知，性質上為觀
      念通知，上開通知已達到被上訴人之支配範圍內，被上訴
      人隨時可以瞭解其內容，應認已發生送達效力。上訴人既
      已催告被上訴人修補瑕疵，被上訴人不於所定期限內修補
      ，上訴人得自行修補，並得向被上訴人請求償還修補必要
      之費用。上訴人通知被上訴人修繕未果後，遂委由田素蘭
      進行瑕疵修繕，支出修繕費用為64萬元等情，業據證人田
      素蘭於原審證述：105年8月30日、105年9月10日伊簽收領
      取30萬、34萬，合計64萬元之鑽探費，是幫上訴人公司做
      鑽探工程後簽收的，周正帶我們去現場，拿地形圖指著正
      確的位置要我們重新鑽探等語明確（見原審卷二第72-75
      頁），並有簽收單、重新鑽孔照片附卷可憑(見原審卷一
      第123頁、卷二第135-141頁)，堪認屬實。則上開4座鑽孔
      位置不符係可歸責於被上訴人，經上訴人催告被上訴人修
      補，惟被上訴人未於所定期限內修補，上訴人依系爭契約
      第8條、民法第493條規定，請求被上訴人給付鑽孔位置不
      符4塔之瑕疵改善費用64萬元，並以之與被上訴人得請求
      之承攬報酬相互抵銷，自屬有據。
　⒋上訴人依系爭契約第8條、第16條、民法第493條規定，請求
    被上訴人給付現場垃圾清除及開挖迴水坑復原費用9萬元，
    是否有據？
　　上訴人辯稱業主台電公司訂於105年6月30、7月1日進行查驗
    ，伊先於105年6月28日至現場勘查，發現廢棄物未清除，遂
    於同日以電子郵件通知被上訴人在查驗之前請把現場垃圾清
    理乾淨，惟被上訴人置之不理，伊便遂委託柯秀蓮清除廢棄
    物及迴水坑洞，花費分別為6萬元及3萬元云云，並提出105
    年6月28日催告被上訴人清除垃圾之電子郵件、清理垃圾照
    片、訴外人柯秀蓮出具之簽收單為證(見原審卷一第139頁、
    卷二第199-223頁)。然證人曾志樞、黎璨榮均證稱施作完成
    後一定會清理現場廢棄及填補迴水坑，及證人陳進成證稱當
    初有與台電人員驗收，都沒有缺失等語明確（見原審卷二第
    34頁、第39頁、第44頁），可知曾志樞等3人於施作完成後
    均會清理現場廢棄及填補迴水坑。且細觀上訴人所提清除垃
    圾照片，除無法判別該地點實際位置所在為何外，其清除之
    物品多為寶特瓶、檳榔袋、包裝紙版、塑膠袋、鋁箔紙等小
    型雜物，顯示日期為105年7月15日、7月16日、7月26日、7
    月28日共計4天，該清運費用是否須花費高達6萬元，顯非無
    疑。又上訴人於電子郵件中係向被上訴人表示「業主擬於10
    5年6月30日、7月1日進行查驗，在查驗前請把現場垃圾清理
    乾淨」（見原審卷二第199頁），可知上訴人係通知被上訴
    人於查驗前完成清除廢棄物，以利業主之查驗，惟上訴人卻
    遲至105年7月15日後方委請他人清理，亦與常情有違。況觀
    105年6月30日、7月1日公共工程施工日誌中之「五、工地勞
    工安全衛生事項之督導、公共環境與安全之維護及其他工地
    行政事務」及「七、通知分包廠商辦理事項」內容，上訴人
    均填列「無」，有上開2日之公共工程施工日誌附卷可憑（
    見原審卷二第273頁、第274頁），足證業主台電公司於105
    年6月30日及7月1日查驗後，顯未見工地有廢棄物而清理情
    事，自難認上訴人所指之垃圾係被上訴人施作系爭鑽探工程
    所遺留。至開挖迴水坑復原費用部分，上訴人並未舉證證明
    有先行催告被上訴人進行修繕之事實，亦未提出回填迴水坑
    景象之照片供佐，其請求自無可採。準此，上訴人以此垃圾
    清除及回填迴水坑費用為抵銷之抗辯，要屬無據。
　⒌上訴人依系爭契約第3條第3項、第14條第1項、台電母約第10
    條第5項、第7項規定，請求被上訴人給付安全衛生管理員常
    駐工地費用42萬2,500元，是否有據？
　　⑴依系爭契約第14條第1項約定：「預防危險：一、施工中乙
      方（即被上訴人）應遵照政府頒定之勞工安全衛生法及其
      施行細則暨營造安全衛生設施標準規定辦理，並派駐工地
      安全衛生管理員負責施工期間之一切安全衛生及實施自動
      檢查、約束乙方工作人員注意安全，且自行負責勞工安全
      講習、勞工安全及勞工保險，若發生任何意外概與甲方（
      即上訴人）無關。」（見原審卷一第25頁），僅係約定被
      上訴人應派駐工地安全衛生管理員負責工地勞工安全事宜
      ，如生意外之責任歸屬，並非要求須常駐工地，亦無約定
      罰則或違約時之處理方式。
　　⑵上訴人雖辯稱依系爭契約第14條第1款約定，被上訴人應派
      安全衛生管理員常駐工地，及加強公共工程職業安全衛生
      管理作業要點第16點第1項第4款亦有明定，惟被上訴人並
      未派駐，伊屢次以電子郵件催促被上訴人指派相關人員，
      被上訴人均未置理，伊遂指派員工謝中月擔任安全衛生管
      理員，共支出42萬2,500元云云，並提出105年3月15日之
      電子郵件為證（見原審卷一第141頁）。然被上訴人於履
      約期間已雇用何正儒為安全衛生管理員乙節，有勞保投保
      單位網路申報及查詢作業結果、勞工安全衛生教育訓練結
      業證書及在職教育訓練紀錄在卷可稽（見原審卷一第339-
      340頁），堪認已有派駐安全衛生管理員。且觀105年3月1
      5日電子郵件內容（見原審卷一第141頁），上訴人係催促
      被上訴人提出施工人員名冊相關資料，並未言及與安全衛
      生管理員有關之事，是上訴人上揭所辯，尚難逕採。
　　⑶另職業安全衛生法第23條第1項規定：雇主應依其事業單位
      之規模、性質，訂定職業安全衛生管理計畫；並設置安全
      衛生組織、人員，實施安全衛生管理及自動檢查。職業安
      全衛生管理辦法第3條規定：第2條所定事業之雇主應依附
      表二之規模，置職業安全衛生業務主管及管理人員。又按
      附表二所列（見原審卷二第457頁），營造業之事業單位
      應依規模設置安全衛生業務主管、職業安全衛生管理員或
      職業安全（衛生）管理師，並無免設置之規定。基此，依
      法令規定，上訴人本即應僱用安全衛生管理員，其派員工
      謝中月擔任安全衛生管理員所支付之報酬（見原審卷一第
      147-163頁），即難認係屬額外之損害。上訴人依系爭契
      約第3條第3項、第14條第1項、台電母約第10條第5項、第
      7項約定，請求被上訴人給付安全衛生管理員常駐工地費
      用42萬2,500元，並依民法第334條第1項本文規定為抵銷
      之抗辯，要屬無據。
　⒍綜上所述，上訴人以被上訴人應給付代墊小包黎璨榮為負責
    人之榮豐公司、曾志樞預支款及扣款28萬6,097元、鑽孔位
    置不符4塔之瑕疵改善費用64萬元及被上訴人同意抵銷之高
    屏案工程款20萬元，共計112萬6,097元（計算式：28萬6,09
    7元＋64萬元＋20萬元=112萬6,097元），依民法第334條第1項
    本文規定為抵銷之抗辯，為有理由，逾此範圍之抵銷，則不
    應准許。
　㈦從而，被上訴人得請求上訴人給付已完成系爭鑽探工程款219
    萬5,087元，經上訴人以上開112萬6,097元與被上訴人此部
    分得請求之款項為抵銷後，被上訴人尚得請求106萬8,990元
    。加計被上訴人得請求之第2期工程款即系爭邊坡穩定分析
    及補強設計工程款16萬5,200元、第3期工程款93萬8,636元
    ，共計得請求217萬2,826元(計算式:106萬8,990元+16萬5,2
    00元+93萬8,636元=217萬2,826元)，逾此範圍之請求，則屬
    無據。又被上訴人請求上訴人給付之217萬2,826元，應屬無
    確定期限之給付，則上訴人應自被上訴人催告而未給付時起
    ，負遲延責任。被上訴人業以105年12月20日存證信函催告
    上訴人給付系爭鑽探工程款即北供款協議會算之170萬9,060
    元，有民雄雙福郵局第136號存證信函在卷可稽（見原審卷
    一第39頁），雖其未提出該存證信函送達回執，然上訴人已
    於105年12月30日以存證信函為撤銷北供款協議及終止系爭
    契約之意思表示（見原審卷一第29-31頁），堪認上訴人至
    遲於105年12月30日即知悉被上訴人催告給付系爭鑽探工程
    款之事實，則被上訴人就系爭鑽探工程尾款106萬8,990元請
    求自上訴人知悉催告之翌日即105年12月31日起算法定遲延
    利息，自屬有據。至第2期工程款16萬5,200元、第3期工程
    款93萬8,636元，共計110萬3,836元，被上訴人請求自起訴
    狀繕本送達翌日即107年11月29日(見原審卷一第55頁)起算
    法定遲延利息，亦屬有據。
五、綜上所述，被上訴人系爭契約第2條、第4條約定、民法505
    條規定，請求上訴人給付被上訴人217萬2,826元，及其中10
    6萬8,990元自105年12月31日起，其中110萬3,836元自起訴
    狀繕本送達翌日即107年11月29日起，均至清償日止，按週
    年利率百分之5計算之利息，為有理由，應予准許，逾此部
    分之請求，為無理由，不應准許。原審就超過上開應予准許
    部分，為上訴人敗訴之判決，並為假執行之宣告，尚有未洽
    。上訴意旨指摘原判決此部分不當，求予廢棄改判，為有理
    由，爰予廢棄改判如主文第2項所示。而上開應予准許部分
    ，原審判命上訴人給付，並為准、免假執行之諭知，核無違
    誤。上訴意旨就此指摘原判決不當，求予廢棄改判，為無理
    由，應駁回其上訴。至原審駁回被上訴人其餘請求其中28萬
    6,097元本息部分，並無違誤，被上訴人就此提起附帶上訴
    ，指摘原判決此部分不當，求予廢棄改判，並無理由，應駁
    回其附帶上訴。
六、本件事證已臻明確，兩造其餘攻擊防禦方法及所提證據，經
    本院審酌後，核與本判決之結果不生影響，爰不另一一論述
    ，併此敘明。
七、據上論結，本件上訴為一部有理由，一部無理由，附帶上訴
    為無理由，依民事訴訟法第450條、第449條第1項、第79條
    、第78條，判決如主文。
中　　華　　民　　國　　110 　年　　7 　　月　　14　　日
                  工程法庭
                      審判長法  官  陳秀貞
                            法  官  毛彥程
                            法  官  蔡世芳
正本係照原本作成。
如不服本判決，應於收受送達後20日內向本院提出上訴書狀，其
未表明上訴理由者，應於提出上訴後20日內向本院補提理由書狀
（均須按他造當事人之人數附繕本）上訴時應提出委任律師或具
有律師資格之人之委任狀；委任有律師資格者，另應附具律師資
格證書及釋明委任人與受任人有民事訴訟法第466條之1第1項但
書或第2項所定關係之釋明文書影本。如委任律師提起上訴者，
應一併繳納上訴審裁判費。
中　　華　　民　　國　　110 　年　　7 　　月　　14　　日
  　　　　　　　　　　　　　書記官  何敏華